【裁判字號】    89,訴,1840
【裁判日期】    900809
【裁判案由】    老年農民福利津貼
【裁判全文】
臺北高等行政法院判決                            八十九年度訴字第一八四○號
                              .
    原      告  甲○○
    被      告  行政院農業委員會
    代  表  人  陳希煌（主任委員）
    訴訟代理人  乙○○
                丙○○
右當事人間因老年農民福利津貼事件，原告不服行政院中華民國八十九年九月二十七
日台八十九訴字第二八三四六號再訴願決定，提起行政訴訟。本院判決如左：
    主  文
原告之訴駁回。
訴訟費用由原告負擔。
    事  實
緣原告於民國（以下同）八十八年六月三十日依八十七年十一月十一日修正之老年農
民福利津貼暫行條例第五條規定申請補發老年農民福利津貼。經勞工保險局於八十八
年十月二十日以保受字第六六六九七五三號函復原告，略以經審核結果發給八十四年
六月至八十六年七月老年農民福利津貼計新台幣（以下同）七八、○○○元；八十六
年八月至八十八年六月福利津貼部分，因農保退保，乃核定不予發給。原告不服，就
申請補發八十六年八月至八十八年六月老年農民福利津貼部分，提起一再訴願，遞遭
駁回，遂向本院提起行政訴訟。茲摘敘兩造之訴辯意旨如左：
甲、原告方面：
一、聲明：求為判決
１、再訴願決定、訴願決定及原處分均撤銷。
２、被告應給付原告自八十六年八月至八十九年五月之老年農民福利津貼共計一○二
    、○○○元。
３、被告應給付原告四次出庭費一九、○六○元、郵費一、○五八元，共計二○、一
    一八元。
二、陳述：
１、依本案申領時老年農民福利津貼暫行條例第三條規定：「本條例所稱老年農民，
    應符合下列各款資格條件：一、年滿六十五歲。二、申領時參加農民健康保險之
    農民且加保年資合計六個月以上者．．．」，因此，凡(1)年滿六十五歲，(2)申領
    時參加農民健康保險之農民，且加保年資合計六個月以上者，即可為老年農民福
    利津貼之申領與發放，老年農民福利津貼暫行條例既無農保退保，老年農民福利
    津貼停發之規定，且無條文限定老年農民在領取福利津貼之同時，必須為農保在
    保，故只要符合上開申領資格，即應發給老年農民福利津貼。被告與一再訴願機
    關以原告已退出農民健康保險作為不發給老年農民福利津貼之理由，認原告既已
    退保，雖加保年資合計六個月以上，亦已喪失申領老年農民福利津貼資格，其決
    定顯然不符首揭老年農民福利津貼暫行條例第三條之規定，增加法律所無之限制
    ，即將退出農民健康保險與停發老年農民福利津貼劃上等號，已屬違法。在未修
    法排除加保年資合計六個月以上之老年農民中途停保即喪失申領取老年農民福利
    津貼之資格以前，被告仍應依法給付老年農民福利津貼。
２、停保停發津貼，法令原有所本，如農漁會組織法之規定，一為已領退職金之出會
    會員，一為死亡家屬請過撫卹金者，但原告既無上揭原因，且已年滿六十五歲，
    具有農會會員身分，加保年資合計六個月以上，依法即可申領津貼，豈能以停保
    為由，論斷喪失申領資格。
３、被告曾就因領取勞工保險老年給付而被不當出會之七千多位之漁會甲類會員，為
    使其在喪失農會會員資格之情形下仍可申領老年農民福利津貼，乃主動為其修法
    補救，恢復該等老漁民之會籍，即在彰顯農會會籍乃為領發老年農民福利津貼之
    主要條件。該批老漁民不能領取福利津貼之主要原因，為已領勞工保險老年給付
    ，因而出會喪失會籍，並非因退出農保而喪失領取津貼資格，原告為農會之老會
    員，年資二十餘年，並無間斷，被告豈可玩兩面手法，一面為尊重老漁民之會籍
    而修法，一面卻捨棄原告之會籍而作違法之決定，顯非依法行政。
４、依申領時老年農民福利津貼暫行條例第四條第一項規定：「符合前條資格條件之
    老年農民，得申請發給福利津貼，每月新台幣三千元，發放至本人死亡當月止。
    」，依八十八年四月三十日修正發布之老年農民福利津貼申領及核發辦法第二條
    規定：「本條例第三條第二款所稱申領時，指提出申請老年農民津貼時。」，由
    此可知，老年農民福利津貼之核發，應以申請時申請人之資格來認定。再依中央
    法規標準法第十三條規定：「法規明定自公布或發布日施行者，自公布或發布之
    日起算至第三日起發生效力。」同法第十八條規定：「各機關受理人民聲請許可
    案件適用法規時，除依其性質應適用行為時之法規外，如在處理程序終結前，據
    以准許之法規有變更者，適用新法規。但舊法規有利於當事人而新法規未廢除或
    禁止所聲請之事項者，適用舊法規。」本件被告未依申領時八十七年十一月十一
    日修正公布之老年農民福利津貼暫行條例為核定依據，逕依八十四年五月三十一
    日公布之舊老年農民福利津貼暫行條例為決定依據，顯已違法。按新法公布之時
    ，舊法即自動喪失效力，被告顯係以已失效之舊法作為本件決定之依據，其決定
    自無存在之法律依據。一再訴願決定不查，顯已違反行政程序法第四條所揭櫫之
    依法行政原則。
５、行政訴訟法第八條第一項前段規定：「人民與中央或地方機關間，因公法上原因
    發生財產上之給付或請求作成行政處分以外之其他非財產之給付，得提起給付訴
    訟。」同條第二項前段規定：「前項給付訴訟之裁判，以行政處分應否撤銷為據
    者，應於依第四條第一項或第三項提起撤銷訴訟時，併案請求。」同法第七條規
    定：「提起行政訴訟，得於同一程序中，合併請求損害賠償或其他財產上給付。
    」被告依已失效之法律作成本件違法處分，原告為救濟已受損害之權益，循序提
    起一再訴願與行政訴訟，因多次應訊而支出交通與食宿上之費用，該等支出實為
    因本件違法處分所致，可知本件處分已直接產生損害於原告，原告自得依前揭法
    條規定請求被告賠償。
６、綜上論結，被告所為之駁回決定既無法令依據，顯屬未能依法行政，基於其決定
    直接產生損害於原告，故依行政訴訟法第一百九十八條與第一百九十九條之規定
    ，請求判決如訴之聲明。
乙、被告方面：
一、聲明：求為判決如主文所示。
二、陳述：
１、按「本條例之適用對象為年滿六十五歲且參加農民健康保險年資合計六個月以上
    者」，為八十四年五月三十一日公布施行之老年農民福利津貼暫行條例第三條所
    明定，是年滿六十五歲且參加農民健康保險加保六個月以上之老年農民為申領福
    利津貼之前提要件甚明。
２、本件原告於八十六年七月二十三日退出農民健康保險，勞工保險局補發八十四年
    六月至八十六年七月之老年農民福利津貼七八、○○○元，揆諸首揭法條，核無
    不合，應予維持。
３、增訂之老年農民福利津貼申領及核發辦法第三條之一，對漁會甲類會員因領取勞
    工保險老年給付而出會者，視為具有同辦法第三條漁會甲類會員資格，得予領取
    津貼，係因八十七年十一月十一日修正老年農民福利津貼暫行條例第三條第二款
    規定，故已領取勞工保險老年給付之漁會甲類會員符合申領之資格條件。惟早期
    漁會據內政部七十一年解釋請領勞工保險老年給付需退職，而對領取勞保老年給
    付之甲類會員辦理出會，嗣該部於八十八年函復台灣省漁會，前開情形漁會相關
    法規並無必須退會之規定，建議回復其會籍，惟漁會表示該等已出會之漁民重新
    入會有實際上困難，致造成約七千餘名被不當出會之漁會甲類會員權益受損，乃
    修正前揭核發辦法予以補救，與原告係自行退出農民健康保險，致喪失申領資格
    之情形不同，尚難比附援引，經核並無不妥，原處分及原決定即無不妥，均請予
    以維持。
    理  由
一、按「本條例之適用對象為年滿六十五歲且參加農民健康保險年資合計六個月以上
    者，其福利津貼之發放至本人死亡當月止。」，八十四年五月三十一日公布施行
    之老年農民福利津貼暫行條例第三條定有明文。
二、查原告於八十八年六月三十日依八十七年十一月十一日修正之老年農民福利津貼
    暫行條例第五條規定申請補發老年農民福利津貼。經勞工保險局於八十八年十月
    二十日以保受字第六六六九七五三號函復原告，略以經審核結果發給八十四年六
    月至八十六年七月老年農民福利津貼計七八、○○○元；八十六年八月至八十八
    年六月福利津貼部分，因農保退保，乃核定不予發給。原告不服，就申請補發八
    十六年八月至八十八年六月老年農民福利津貼部分，提起一再訴願，遞遭駁回之
    事實，為兩造所不爭執，復有原告之老年農民福利津貼申請書、勞工保險局八十
    八年十月二十日保受字第六六六九七五三號函、訴願書、被告八十九年五月十八
    日（八九）農訴字第八九○○九七○八九號訴願決定書、再訴願書、行政院八十
    九年九月二十七日台八十九訴字第二八三四六號再訴願決定書分別附於原處分卷
    、訴願卷、再訴願卷可稽，自堪信為真實。
三、本件原告訴稱：勞工保險局不依新法即八十七年十一月十一日修正之老年農民福
    利津貼暫行條例之規定補發八十六年八月至八十八年六月之老年農民福利津貼予
    原告，而依舊法即八十四年五月三十一日公布施行之老年農民福利津貼暫行條例
    之規定否准其申請補發上開期間之老年農民福利津貼，而其所持之理由為因原告
    自行退出農保，至喪失申領資格云云，於法無據；況老年農民福利津貼申領及核
    發辦法亦修正為已領取勞工保險老年給付而出會之漁會甲類會員，仍視為具備甲
    類會員資格，可繼續領取每月老農津貼，原告亦可比附援引云云。惟查：
１、被告辯稱原告於八十六年七月二十三日退出農民健康保險等情，原告並未爭執，
    自堪信為真實。
２、依八十七年十一月十一日修正之老年農民福利津貼暫行條例第三條規定：「本條
    例所稱老年農民，應符合下列各款資格條件︰一  年滿六十五歲。二  申領時參
    加農民健康保險之農民且加保年資合計六個月以上者或已領取勞工保險老年給付
    之漁會甲類會員，且會員年資合計六個月以上者。」，及八十八年四月三十日修
    正發布之老年農民福利津貼申領及核發辦法第二條規定：「本條例第三條第二款
    所稱申領時，指提出申請老年農民津貼時。」，原告既於八十六年七月二十三日
    退出農民健康保險，已如前述，則原告於八十八年六月三十日提出申請老年農民
    福利津貼時，已不符合上開八十七年十一月十一日修正之老年農民福利津貼暫行
    條例第三條規定中之「申領時參加農民健康保險之農民」之資格條件，縱使原告
    以前加保年資合計六個月以上，亦無不同，是勞工保險局依八十四年五月三十一
    日公布施行之老年農民福利津貼暫行條例之規定補發八十四年六月至八十六年七
    月之老年農民福利津貼七八、○○○元予原告，而八十六年八月至八十八年六月
    之老年農民福利津貼部分，因原告已退出農民健康保險，乃核定不予發給，揆諸
    首揭規定，並無不合，亦與中央法規標準法第十三條、第十八條無涉。
３、增訂老年農民福利津貼申領及核發辦法第三條之一，對漁會甲類會員因領取勞工
    保險老年給付而出會者，視為具有同辦法第三條漁會甲類會員資格，得予領取津
    貼，係因八十七年十一月十一日修正老年農民福利津貼暫行條例第三條第二款規
    定已領取勞工保險老年給付之漁會甲類會員符合申領之資格條件，惟早期漁會據
    內政部七十一年解釋請領勞工保險老年給付需退職，而對領取勞工保險老年給付
    之甲類會員辦理出會，嗣該部於八十八年函復台灣省漁會，前開情形漁會相關法
    規並無必須退會之規定，建議回復其會籍，惟漁會表示該等已出會之漁民重新入
    會有實際上困難，致造成約七千餘名被不當出會之漁會甲類會員權益受損，乃修
    正前揭核發辦法予以補救，與原告係自行退出農民健康保險，致喪失申領資格之
    情形不同，尚難比附援引，經核並無不妥。
四、綜上所述，原告之主張均不足採，從而勞工保險局所為否准原告申請補發八十六
    年八月至八十八年六月老年農民福利津貼之處分，並無違誤，一再訴願決定遞予
    維持，均無不合，原告徒執前詞，訴請撤銷再訴願決定、訴願決定及原處分，並
    無理由，應予駁回。至於原告請求被告給付自八十六年八月至八十九年五月之老
    年農民福利津貼共計一○二、○○○元部分，因原告不具老年農民福利津貼暫行
    條例第三條規定之資格條件，已如前述，所請自無理由，應予駁回。另原告請求
    被告給付四次出庭費一九、○六○元、郵費一、○五八元，共計二○、一一八元
    部分，於法無據，亦無理由，應予駁回。
五、兩造其餘攻擊防禦方法均與本件判決結果不生影響，故不逐一論述，併此敘明。
據上論結，本件原告之訴為無理由，爰依行政訴訟法第九十八條第三項前段判決如主
文。
中      華      民      國     九十     年      八      月      九      日
                         臺 北 高 等 行 政 法 院  第 三 庭
                                             審判長 法  官  徐瑞晃
                                                    法  官  曹瑞卿
                                                    法  官  吳慧娟
右為正本係照原本作成。
如不服本判決，應於送達後二十日內，向本院提出上訴狀並表明上訴理由，如於本判
決宣示後送達前提起上訴者，應於判決送達後二十日內補提上訴理由書（須按他造人
數附繕本）。
中      華      民      國     九十     年      八      月      九      日
                                                    書記官  葉冠伸


司法院資訊處製作；財團法人民間司法改革基金會備份。
